臺灣高雄地方法院民事判決　　　　　　　99年度訴字第1428號
原　　　告　　陳楚顥
兼法定代理人　楊美代
法定代理人兼上一人訴訟代理人
　　　　　　　陳瑞玓
被　　　告　　劉桂香
訴訟代理人　　柯尊仁律師
上列當事人間請求損害賠償事件，經本院於民國100 年2 月25日
言詞辯論終結，判決如下：
    主  文
被告應給付原告楊美代新臺幣捌萬零肆佰陸拾元，及自民國九十
九年三月二十七日起至清償日止，按週年利率百分之五計算之利
息。
原告其餘之訴駁回。
訴訟費用由被告負擔百分之十一，餘由原告負擔。
本判決第一項得假執行；但被告如以新臺幣捌萬零肆佰陸拾元預
供擔保後，得免為假執行。
原告其餘假執行之聲請駁回。
    事實及理由
一、原告主張：緣本件兩造均為高雄市鳳山區「漢唐大樓」之住
    戶，分別住在新富路182 號5 樓及6 樓。原告母子於民國97
    年3 月6 日下午6 時20分許，在該大樓地下室C 、D 棟電梯
    口處，遇被告溜狗返家欲搭乘電梯上樓之際，因被告未加拴
    鍊之飼犬突對年幼之原告陳楚顥（85年3 月25日生）狂吠不
    已，陳楚顥受到驚嚇哭泣，原告楊美代乃以腳將犬隻推出電
    梯。詎被告竟口出惡言，並以傷害人身體之故意，出手毆打
    楊美代，並強揪楊美代頭髮，致其受有頭部外傷、後頸及前
    胸壁表淺擦傷、流鼻血等傷害，並因此發生精神官能憂鬱症
    。另陳楚顥則因突遭狗吠及目睹母親遭人毆打，心靈嚴重受
    創，致產生焦慮、懼怕及人際退縮等反應，生活適應發生障
    礙。爰依民法第184 條第1 項前段、第190 條第1 項前段、
    第195 條第1 項前段規定提起本件訴訟，請求被告賠償楊美
    代醫療費用之支出新臺幣（下同）4,660 元及精神慰藉金30
    0,000 元，另賠償陳楚顥精神慰藉金400,000 元等語。並聲
    明：（一）被告應給付原告楊美代304,660 元、陳楚顥400,
    000 元，及均自起訴狀繕本送達翌日起至清償日止，按週年
    利率百分之5 計算之利息。（二）願供擔保，聲請准予宣告
    假執行。
二、被告抗辯：被告所飼養者乃跛腳和善之中型犬，從未亂吠咬
    人，事發當時是楊美代先動手毆打被告，並一直歇斯底里吼
    叫，要陳楚顥上樓去找陳瑞玓下來，陳瑞玓下樓後即一直毆
    打被告，被告亦有受傷，原告請求賠償損害應無理由。且楊
    美代於本件事發前即患有精神官能性憂鬱症，其患病並未因
    本件受到影響，兩者並無關聯性。又陳楚顥於事發之際即迅
    速上樓去找陳瑞玓，並未留在現場，應無受到驚嚇可言，犬
    隻體型並非巨大，僅吠叫1 、2 聲，並無狂吠不已，縱使有
    受到驚嚇，也是因為楊美代一直歇斯底里吼叫所造成，況楊
    美代也有動手毆打被告，如陳楚顥因而受到驚嚇，楊美代也
    應負責。又陳楚顥縱使有患病，也與本件無關。原告主張之
    精神慰藉金請求均無理由且屬過高。此外，被告於事發當日
    遭楊美代毆打受傷，且因腦震盪住院，日後常出現心悸、哭
    泣、作惡夢、憂鬱、無助現象，經診斷罹患創傷壓力症候群
    ，被告得向楊美代請求400,000 元之精神慰藉金，茲依民法
    第334 條第1 項前段、第337 條規定對楊美代主張抵銷等語
    。並聲明：（一）駁回原告之訴。（二）如受不利判決，願
    供擔保，聲請准予宣告免為假執行。
三、本件不爭執及爭執事項：
（一）本件兩造均為高雄市鳳山區「漢唐大樓」之住戶，分別住
      在新富路182 號5 樓及6 樓。而原告母子於97年3 月6 日
      下午6 時20分許，在該大樓地下室C 、D 棟電梯口處，遇
      被告溜狗返家欲搭乘電梯上樓之事實，為兩造所不爭執，
      應堪認定。
（二）本件之爭點在於：１、被告於原告所主張之時間、地點，
      是否有故意或過失之不法行為致原告2 人受有損害？被告
      之行為是否導致楊美代罹患精神官能憂鬱症及陳楚顥罹患
      適應障礙合併焦慮症？２、原告有無與有過失之情形？被
      告應負損害賠償責任之比例若干？３、原告得請求被告賠
      償之數額應以若干為適當？被告為抵銷之抗辯是否有理？
四、得心證之理由：
（一）按因故意或過失，不法侵害他人之權利者，負損害賠償責
      任，民法第184 條第1 項前段定有明文。復按損害賠償之
      債，以有損害之發生及有責任原因之事實，並二者之間，
      有相當因果關係為成立要件，故原告所主張損害賠償之債
      ，如不合於此項成立要件者，即難謂有損害賠償請求權存
      在，最高法院48年台上字第481 號判例意旨可資參照。又
      雙方互毆乃雙方互為侵權行為，與雙方行為為損害之共同
      原因者有別，無民法第217 條過失相抵原則之適用，最高
      法院68年台上字第967 號判例明揭其旨。再按因故意侵權
      行為而負擔之債，其債務人不得主張抵銷，民法第339 條
      亦有明定。
（二）原告楊美代部分：
  １、經查本件原告於97年3 月6 日下午6 時20分許，在漢唐大
      樓地下室C 、D 棟電梯口處搭乘電梯上樓之際，適遇被告
      遛狗返回亦欲搭乘同電梯上樓，楊美代因見陳楚顥對被告
      所飼養未加狗鍊之犬隻狂吠而害怕、驚嚇、哭泣，感到不
      捨，乃以腳欲將被告所飼養之犬隻推出電梯時，雙方爆發
      衝突，被告基於傷害人身體之犯意，徒手毆打楊美代頭部
      ，並強揪楊美代頭髮，致楊美代受有頭部外傷、後頸部表
      淺擦傷、前胸壁表淺擦傷及流鼻血等傷害，楊美代被毆打
      後，亦不甘示弱，同基於傷害人身體之犯意，徒手強揪被
      告頭髮，致被告受有頭部外傷之傷害，被告及楊美代因而
      觸犯刑法第277 條第1 項之傷害罪，分別經臺灣高等法院
      高雄分院98年度上易字第181 號判決處拘役40日、20日確
      定等情節，業經本院調閱該案卷無訛。被告於前開刑事案
      件中坦承有於上揭時、地傷害楊美代，導致其受有頭部外
      傷、後頸部及前胸壁表淺擦傷、流鼻血等傷害之事實。另
      證人即大樓住戶陳稚柔於前開刑案中證稱：當時楊美代的
      手上、臉上還有脖子上面都有血痕，伊就問楊美代發生什
      麼事，楊美代就說跟樓上6 樓住戶（指被告）發生爭執，
      有提到被告的狗嚇到陳楚顥，就起爭執、打架，伊下去的
      時候有看到楊美代鼻部附近有血跡等語。此外，復有國軍
      高雄總醫院97年3 月6 日診斷證明書及該院99年4 月13日
      函送楊美代病歷資料附卷可參。由此堪認被告確有故意毆
      打楊美代致其受有頭部外傷、後頸部及前胸壁表淺擦傷、
      流鼻血等傷害之事實，依民法第184 條第1 項前段規定，
      被告對楊美代應負侵權行為損害賠償責任。至於其與楊美
      代互毆則屬雙方互為侵權行為，揆諸前開說明，並無民法
      第217 條過失相抵原則之適用，是被告尚無從據以主張減
      輕責任，附此敘明。
  ２、就醫療費用支出部分，原告提出之單據有國軍高雄總醫院
      及文信診所兩部分。前者之金額為460 元，乃97年3 月6
      日事發當日就診之支出，細繹其明細項目，應與本件傷害
      有關且屬必要支出，是此部分請求被告賠償，應予准許。
      至於其餘文信診所之單據，原告自稱是診治憂鬱症之支出
      ，並稱：伊自96年間開始治療憂鬱症，本來即將痊癒，遭
      此事件後病情加重等語。觀諸文信診所98年1 月21日、98
      年9 月11日診斷證明書及該診所99年5 月29日函送楊美代
      之病歷資料，楊美代確實患有精神官能性憂鬱症，且自事
      發前之96年4 月18日間即已開始就診。另文信診所於99年
      12月21日函覆稱：楊美代之憂鬱症狀況及用藥量於97年3
      月6 日前後並無明顯變化，97年8 月至98年1 月根據患者
      主訴停車糾紛之法律問題造成明顯之心理壓力及情緒波動
      ，抗憂鬱藥及解焦慮藥之劑量有提高等語。準此，尚不足
      以認定楊美代治療之憂鬱症病情與其遭受被告毆傷之行為
      間有何關聯性，被告抗辯應屬可採。揆諸前開說明，此部
      分醫療支出，尚不得請求被告賠償。
  ３、復按不法侵害他人之身體，健康、名譽、自由、信用、隱
      私、貞操，或不法侵害其他人格法益而情節重大者，被害
      人雖非財產上之損害，亦得請求賠償相當之金額，民法第
      195 條第1 項前段定有明文。而慰藉金之多寡，應斟酌雙
      方之身分、地位、資力與加害之程度及其他各種情形核定
      相當之數額；其金額是否相當，自應依實際加害情形與被
      害人所受之痛苦及雙方之身分、地位、經濟狀況等關係決
      定之，最高法院85年度台上字第460 號判決意旨可資參照
      。本件被告毆傷楊美代之身體，應負侵權行為損害賠償責
      任，已如前述，而楊美代依其情形於精神上應受有相當之
      痛苦，是其請求非財產上之損害賠償即慰藉金，於法核屬
      有據。本院參酌卷附稅務電子閘門財產所得調件明細表所
      示原告楊美代與被告於95至97年度之財產與所得資料，以
      及彼等陳明之教育程度（均為高中畢業）、職業（楊美代
      為家庭主婦、被告為保險業務人員），以及被告侵犯楊美
      代之手段、楊美代所受傷勢（僅有身體受傷部分，不含罹
      患憂鬱症部分）等各種情狀，認楊美代得請求之慰藉金以
      80,000元為適當。
  ４、至於被告主張抵銷部分，原告則主張被告是故意傷害楊美
      代，依民法第339 條規定不得抵銷。經查被告係故意為侵
      權行為傷害楊美代，已如前述，則依民法第339 條規定，
      被告自無主張抵銷之餘地。從而，原告楊美代得請求被告
      賠償之醫療費用與慰藉金分別為460 元、80,000元，合計
      80,460元。
（三）原告陳楚顥部分：
      依國軍高雄總醫院98年9 月16日診斷證明書（診斷為適應
      障礙合併焦慮，持續出現焦慮、懼怕現象，並有人際退縮
      情況）、99年2 月26日診斷證明書（診斷98年12月12日有
      右胸壁、右腰、右肘、左膝、左手擦傷）以及該院99年4
      月13日函送病歷資料，固然可看出陳楚顥患有上述病症及
      傷害。然國軍高雄總醫院於99年12月23日函覆稱：陳楚顥
      於98年9 月16日至該院門診，以及99年2 月26日受傷，均
      無法判斷是否與97年3 月6 日所發生事件具有關聯性。是
      以，陳楚顥是否確因目睹當日之事件受到驚嚇而罹患適應
      障礙合併焦慮，或如起訴意旨所稱於98年12月12日騎乘自
      行車放學返家途中因遭不明犬隻追逐回想事發當日之情景
      而跌倒受傷，尚難認定，被告抗辯係屬可採。本件既不足
      以認定被告之行為與陳楚顥之病症或傷害間有何關聯性，
      尚不得據以請求被告賠償慰藉金。
五、綜據上述，原告楊美代依侵權行為之規定請求被告給付80,4
    60元，及自起訴狀繕本送達翌日（即99年3 月27日，有送達
    證書附卷可稽）起至清償日止，按週年利率百分之5 計算之
    法定遲延利息，此部分之請求為有理由，應予准許。至於楊
    美代逾此部分之請求以及陳楚顥之請求，則無理由，應予駁
    回。
六、本判決所命被告給付之金額未逾500,000 元，依民事訴訟法
    第389 條第1 項第5 款規定，應依職權宣告假執行。另被告
    就此部分陳明願供擔保，聲請宣告免予假執行，經核並無不
    合，爰酌定相當擔保金額准許之。至於原告敗訴部分，其假
    執行之聲請則失所附麗，應併予駁回
七、本件事證已臻明確，兩造所提其他攻擊防禦方法或證據，以
    及被告聲請鄰居黃芳徵作證其犬隻溫馴不會驚嚇到他人，經
    核與判決結果不生影響，爰不逐一論列及調查，附此敘明。
八、結論：本件原告之訴為一部有理由、一部無理由，依民事訴
    訟法第79條、第389 條第1 項第5 款、第392 條第2 項，判
    決如主文。
中    華    民    國    100   年    3     月    9     日
                          民事第一庭  法  官  譚德周
以上正本係照原本作成。
如對本判決上訴，須於判決送達後20日內向本院提出上訴狀。如
委任律師提起上訴者，應一併繳納上訴審裁判費。
中    華    民    國   100    年    3     月    9     日
                                      書記官  鄭永媚